臺灣高等法院刑事判決
110年度交上訴字第155號
上  訴  人  臺灣新竹地方檢察署檢察官
上  訴  人  
即  被  告  吳佩靜  





上列上訴人等因被告公共危險等案件，不服臺灣新竹地方法院10
9年度交訴字第110號，中華民國110年6月30日第一審判決（起訴
案號：臺灣新竹地方檢察署109年度偵字第7734號），提起上訴
，本院判決如下：
    主  文
原判決關於過失傷害罪暨應執行刑部分，均撤銷。
乙○○犯過失傷害罪，處有期徒刑參月，如易科罰金，以新臺幣壹
仟元折算壹日。
其他上訴駁回。
上開撤銷改判與上訴駁回部分，應執行有期徒刑柒月，如易科罰
金，以新臺幣壹仟元折算壹日。緩刑貳年，並應依附表所示之條
件向甲○○支付賠償金。 
    事  實
一、乙○○於民國109年5月12日7時28分許，駕駛車牌號碼0000-00
    號自用小客車，沿新竹市東區光復路1段89巷由南往北方向
    行駛，於7時28分14秒行經新竹市○區○○路0段00巷00號前，
    本應注意車前狀況，隨時採取必要之安全措施，並應遵守道
    路交通標誌、標線、號誌之指示，在劃有分向限制線（雙黃
    實線）路段行駛，不得駛入來車之車道內，且汽車超車時應
    於前車左側保持半公尺以上之間隔超過，行至安全距離後，
    再顯示右方向燈駛入原行路線，而當時雨天，但日間有自然
    光線，柏油路面濕潤，無缺陷、亦無障礙物，視距良好，並
    無不能注意之情形，竟疏未注意及此，貿然跨越光復路上之
    分向限制線，自前方甲○○所騎乘、後座搭載丙○○之車牌號碼
    000-0000號普通重型機車左側超車直行，乙○○所駕駛前開自
    用小客車右前側因而擦撞甲○○所騎乘上開重型機車左後側，
    致甲○○、丙○○人車倒地，甲○○因此受有左髖關節脫臼併左側
    股骨頭及髖臼骨折，丙○○受有右側小腿、右側足部挫傷及右
    側前臂、右側大腿、右側小腿、右側足部、右側大腳趾擦傷
    。詎乙○○明知駕駛動力交通工具發生交通事故致人受傷，應
    即採取救護或其他必要之措施，並應向警察機關報告，不得
    駛離，其繼續往前行駛約10餘秒後，曾下車往後方目視查看
    ，預見甲○○、丙○○當時人車倒地而受有傷害，竟未對傷者施
    以必要救護或待警方到場處理，亦未留下車禍處理相關事宜
    之聯絡方式，旋即基於肇事逃逸犯意，駕駛上開自用小客車
    逃逸離去。嗣經新竹市警察局交通隊警員丁○○據報後至現場
    處理，乙○○於同日8時10分許返回上述肇事現場，在有偵查
    犯罪權限之人尚未知悉其為肇事駕駛人之前，向警員丁○○自
    首承認其為肇事人並接受裁判。
二、案經甲○○及丙○○均訴由新竹市警察局第二分局報告臺灣
　　新竹地方檢察署檢察官偵查起訴。
    理  由
壹、證據能力之說明
一、按被告以外之人於審判外之言詞或書面陳述，除法律有規定
    者外，不得作為證據。又被告以外之人於審判外之陳述，雖
    不符合刑事訴訟法第159條之1至第159條之4之規定，但經當
    事人於審判程序同意作為證據，法院審酌該言詞陳述或書面
    陳述作成時之情況，認為適當者，亦得為證據；當事人、代
    理人或辯護人於法院調查證據時，知有同法第159條第1項不
    得為證據之情形，而未於言詞辯論終結前聲明異議者，視為
    有前項之同意。刑事訴訟法第159條第1項及第159條之5分別
    定有明文。本件檢察官、上訴人即被告乙○○，就本件卷內被
    告以外之人於審判外之陳述，於本院準備程序均表示證據能
    力沒有意見或稱同意有證據能力等語（見本院卷第59至61頁
    ），且迄本院言詞辯論終結前未聲明異議，經本院審酌該等
    證據之作成情況，核無違法取證或其他瑕疵，認均適為本案
    認定事實之依據，依刑事訴訟法第159條之5規定，均有證據
    能力。
二、又本件認定事實引用之卷內其餘非供述證據（詳後述），並
    無證據證明係公務員違背法定程序取得，依同法第158條之4
    規定反面解釋，均有證據能力。
貳、實體部分
一、認定事實所憑之證據及理由：
(一)上開事實，業據被告於原審及本院均坦承不諱（見原審卷第
    62至65、184、186、209頁），與證人即告訴人甲○○、丙○○
    於警詢時證述、郭文傑於警詢之證述情節（見偵卷第8至16
    、24、25頁），大致相符，並有道路交通事故現場圖1份、
    道路交通事故調查報告表㈠、㈡、現場及車損照片、監視器畫
    面翻拍照片、證號查詢汽車駕駛人資料1份、證號查詢機車
    駕駛人資料1份暨車輛詳細資料報表等附卷可稽（見偵卷第1
    9至22、26至42、49至52頁）。又甲○○因本件車禍而受有左
    髖關節脫臼併左側股骨頭及髖臼骨折，丙○○因本件車禍而受
    有右側小腿、右側足部挫傷、右側前臂、右側大腿、右側小
    腿、右側足部及右側大腳趾擦傷等情，亦有新竹馬偕紀念醫
    院所出具之診斷證明書2份附卷可憑（見偵卷第17、18頁）
    ，被告駕車發生交通事故之行為，與甲○○、丙○○所受之傷害
    間，顯具有相當因果關係，足認被告上開於原審及本院之任
    意性自白與事實相符，堪以採信。
(二)按汽車行駛時，駕駛人應注意車前狀況及兩車並行之間隔，
    並隨時採取必要之安全措施；又汽車超車時，應顯示左方向
    燈並於前車左側保持半公尺以上之間隔超過；又分向限制線
    ，用以劃分路面成雙向車道，禁止車輛跨越行駛，道路交通
    安全規則第94條第3項、第101條第1項第5款及道路交通標誌
    標線號誌設置規則第165條分別定有明文。被告既為汽車駕
    駛人，自應遵守上揭規定。又本件車禍發生當時天氣雨天，
    但日間有自然光線，柏油路面濕潤，無缺陷、亦無障礙物，
    視距良好等節，有前開道路交通事故調查報告表㈠、現場及
    監視器畫面翻拍照片在卷可憑（見偵卷第21、26至42頁），
    客觀上並無不能注意之情事，被告疏未注意前開規定，貿然
    跨越光復路上之分向限制線，自前方甲○○所騎乘、後座搭載
    丙○○之普通重型機車左側超車直行，乙○○所駕駛前開自用小
    客車右前側因而擦撞甲○○所騎乘上開重型機車左後側，肇致
    本件車禍，並造成甲○○、丙○○受有前揭傷害，且本件經原審
    囑託交通部公路總局新竹區監理所竹苗區車輛行車事故鑑定
    會鑑定結果，亦認：被告駕駛自用小客車，跨行分向限制線
    超車，又未充分注意車前狀況及與前車左側保持安全間隔致
    擦撞前車，為肇事原因等情，有交通部公路總局新竹區監理
    所109年11月9竹監鑑字第1090296709號函1份及所檢附新竹
    區監理所竹苗區車輛行車事故鑑定會竹苗區0000000案鑑定
    意見書附卷足憑（見原審卷第19至23頁），足見被告就本案
    車禍之發生應負擔過失責任甚明。
(三)刑法第185條之4駕駛動力交通工具發生交通事故，致人傷害
    而逃逸罪之成立，在主觀上須行為人對致人傷害之事實有所
    認識，並進而決意擅自逃離肇事現場，為其要件。但此所謂
    「認識」，並不以行為人明知致人死傷之事實之確定（直接
    ）故意為必要，祇須行為人預見因肇事而有發生致人死傷之
    結果，仍執意逃逸，亦即有不確定（間接）故意，即足當之
    。本件依現場監視器畫面翻拍照片所示（見偵卷第34至37頁
    ），被告駕駛自用小客車超車擦撞甲○○所騎乘之重型機車後
    ，甲○○、丙○○人車倒地向前滑行碰撞路邊招牌，衡以機車騎
    士及乘客遭他車擦撞，人車倒地滑行而受傷，應為常人所預
    見，從而被告自可預見該交通事故致甲○○、丙○○受傷，被告
    本有留在現場採取救護或其他必要措施之責任，被告為正常
    智識之成年人，對此當知之甚稔，其駕車肇事，繼續往前行
    駛約10餘秒後，雖曾下車往後方目視查看，但仍未上前對傷
    者施以必要救護或待警方到場處理，亦未留下車禍處理相關
    事宜之聯絡方式，旋即駕駛上開自用小客車離去，被告有駕
    駛動力交通工具發生交通事故致人受傷而逃逸之故意及行為
    ，亦堪認定。本案事證明確，被告犯行洵堪認定，應依法論
    科。
二、論罪科刑：
(一)被告行為後，刑法第185條之4於110年5月28日依司法院釋字
    第777號解釋意旨修正公布（同年月30日生效），將原條文
    中之「肇事」規定修正為「發生交通事故」，以符合罪刑明
    確性之原則；另就該罪之法律效果部分，亦區分行為人對法
    益侵害程度及結果為（普通）傷害、重傷害或死亡之不同，
    而分別訂定不同刑度之處罰。其中駕駛動力交通工具發生交
    通事故，致人傷害而逃逸者，其刑度由原來之「1年以上7年
    以下有期徒刑」，改為「6月以上5年以下有期徒刑」；致人
    於死或重傷而逃逸者，則維持原規定「1年以上7年以下有期
    徒刑」之刑度，以符憲法罪刑相當原則；另增訂第2項規定
    ，就犯同條第1項之罪之駕駛人，於發生交通事故致人死傷
    係無過失者，規定減輕或免除其刑，以符合憲法比例原則之
    要求。本件被告行為時係犯修正前刑法第185條之4之駕駛動
    力交通工具肇事致人受傷（普通傷害）而逃逸罪，但其行為
    後上述法律已修正施行，依刑法第2條第1項規定比較新舊法
    結果，以被告行為所該當之上開修正後刑法第185條之4第1
    項前段所規定之法定刑較低而有利於被告，故本件被告肇事
    逃逸犯行，應適用前述修正後之上開規定。
(二)核被告所為，係犯刑法第284條前段過失傷害罪及同法第185
    條之4第1項駕駛動力交通工具肇事致人受傷而逃逸罪。
(三)按對於未發覺之罪自首而受裁判者，得減輕其刑；但有特別
    規定者，依其規定。刑法第62條定有明文。此所謂發覺，指
    有偵查犯罪職權之公務員已知悉犯罪事實與犯罪之人而言。
    故有偵查犯罪職權之公務員不知有犯罪之事實，或雖知有犯
    罪事實，而不知犯罪人為何人者，均屬「未發覺」（最高法
    院108年度台上字第1790號判決採同一意旨）。查新竹市警
    察局交通隊警員丁○○於本院證稱：我到現場後，傷者已經送
    醫了，肇事者不在現場，在現場我已經測量完要準備收東西
    前往醫院時，遇到被告剛好返回來，當時說了什麼，我現在
    已經沒有印象了，比較有印象的是被告有承認當時車子是她
    所駕駛的，車子有碰撞到東西；我去肇事現場處理時，不清
    楚肇事者是誰，那些都是後來去調閱監視器才查證的，我接
    到勤指中心的通報要趕過去現場，我只知道當時有發生車禍
    等語（見本院卷第109至111頁），並有前揭監視器畫面翻拍
    照片4幀及丁○○製作之新竹市警察局交通警察隊道路交通事
    故肇事人自首情形紀錄表附卷足憑（見偵卷第39至42、53頁
    ），足徵被告駕駛上開自用小客車肇事逃逸離去後，於同日
    8時10分許返回上述肇事現場時，警員丁○○尚未調閱監視器
    或詢問相關證人而未查知本件肇事人或肇事車輛，則被告在
    有偵查犯罪權限之人尚未知悉其為肇事駕駛人之前，向在現
    場處理車禍之警員丁○○承認為本件事故肇事之駕駛人，並接
    受裁判，縱令被告偵訊時辯稱：肇事逃逸部分，我有回現場
    看，我不認罪，過失傷害部分，我要等車禍鑑定結果，我也
    不認罪等語（見偵卷第61頁背面），然其上開辯解，乃辯護
    權之行使，尚無礙其已自首過失傷害及肇事逃逸等犯行之主
    要客觀事實，而不影響其自首之效力，足認被告本件過失傷
    害及肇事逃逸所為已符合刑法自首規定之要件，依刑法第62
    條前段之規定，就被告過失傷害及肇事逃逸犯行，均減輕其
    刑。
(四)被告以一過失行為，同時造成甲○○及丙○○受有傷害，係以一
    行為觸犯數罪名，為想像競合犯，依刑法第55條規定，應從
    一重之過失傷害罪處斷。
(五)被告所犯過失傷害及肇事逃逸二罪間，犯意各別，行為互殊
    ，應予分論併罰。　　
三、維持部分原判決(即肇事逃逸部分)之理由：
(一)原判決以被告肇事逃逸之犯行事證明確，適用刑法第2條第1
    項、第185條之4第1項前段、第62條前段、第41條第1項前段
    等規定，並審酌被告駕車違規跨行分向限制線超車，且未注
    意車前狀況及與甲○○所騎乘機車保持安全間隔，致生本件車
    禍，導致甲○○及丙○○分別受有前述傷害，且於肇事後駕車逃
    逸而可能造成損害範圍擴大，是其所為實值非難，兼衡被告
    之犯罪動機、手段、情節、所生危害程度、甲○○及丙○○所受
    傷勢情形、被告肇事後雖逃逸，然短時間內即返回現場、於
    偵查中多所辯解，於原審坦承犯行，並已與丙○○達成和解，
    至甲○○部分則因賠償金額差距過大而無法達成和解、復衡酌
    被告為大學畢業之智識程度、獨居、已離婚，並育有未成年
    子女由前夫撫養，被告不定時支付部分扶養費用，及其在幼
    兒園上班，月薪新臺幣（下同）2萬9千元，並負有債務之生
    活狀況等一切情狀，就被告肇事逃逸犯行，量處有期徒刑5
    月，並諭知如易科罰金以1千元折算一日之折算標準。核其
    認事用法並無違誤，量刑亦稱妥適。被告上訴以其於原審坦
    承犯行，符合自首要件，並與丙○○達成和解，因甲○○要求之
    金額甚鉅，且因甲○○於新冠肺炎防疫期間未能至醫院檢驗取
    得相關證明，以供被告持向保險公司申請理賠，導致被告遲
    無法與告訴人達成和解，原審未衡酌前開事實，所量處刑度
    猶嫌過重等語。惟原審判決已詳細記載認定被告肇事逃逸犯
    罪之證據及理由，並依刑法第62條規定減輕其刑後，審酌被
    告於原審坦承犯行，與部分告訴人達成和解，並因賠償金額
    差距過大而無法與甲○○達成和解及負債之生活狀況等關於刑
    法第57條科刑之一切情狀，就被告所犯肇事逃逸犯行，量處
    有期徒刑5月，在罪責原則下適正行使其量刑之裁量權，難
    認有何違法或不當之處。從而被告上訴意旨認原審量刑過重
    等語，並無理由，應予駁回。
(二)檢察官提起上訴，以被告於車禍發生後即駕車逃離現場，雖
    其後返回現場察看，然當時肇事現場已有處理員警在場，且
    告訴人已指出被告之犯行，而使有偵查權限之警察機關可得
    知本件犯罪事實且發現被告涉有肇事逃逸之犯罪嫌疑，原審
    認定被告符合自首有誤等語。然丁○○於本院證稱：我到現場
    後，傷者已經送醫了，肇事者不在現場，我去肇事現場處理
    時，不清楚肇事者是誰，那些都是後來去調閱監視器才查證
    的等語（見本院卷第109至111頁），足認丁○○獲報到達肇事
    現場時，告訴人並未在場，丁○○並不知肇事車輛及肇事人，
    是被告於同日8時10分許返回上述肇事現場時，警員丁○○尚
    未調閱監視器或詢問相關證人而未查知本件肇事人或肇事車
    輛，則被告在有偵查犯罪權限之人尚未知悉其為肇事駕駛人
    之前，向在現場處理車禍之警員丁○○承認為肇事之駕駛人，
    並接受裁判，被告過失傷害及肇事逃逸所為已符合刑法自首
    規定之要件，已如前述，原判決依刑法第62條前段之規定，
    就被告過失傷害及肇事逃逸犯行，均減輕其刑，於法自無不
    合。從而，檢察官上訴意旨指摘原判決適用自首規定不當並
    有不備理由之違誤云云，與事證不符，並非可採，其上訴並
    無理由，應予駁回。
四、撤銷部分原判決(即過失傷害部分）之理由：　　
　  原審認被告過失傷害之犯行罪證明確，予以論罪科刑，固非
    無見。惟查，被告一過失行為，同時造成甲○○及丙○○受有傷
    害，依刑法第55條想像競合犯之規定，應從一重之過失傷害
    罪處斷，已如前述，原判決未依刑法第55條想像競合犯之規
    定從一重處斷，僅論以單一罪名，自有未恰。被告上訴認原
    審量刑過重，及檢察官上訴指摘原判決適用自首規定不當並
    有不備理由之違誤等節，均無理由，惟原判決關於過失傷害
    部分既有上開可議之處，自屬無可維持，應由本院將原判決
    關於過失傷害犯行及定執行刑部分，均予以撤銷改判。
五、就撤銷改判（即過失傷害）部分之科刑：
　　爰以行為人之責任為基礎，審酌被告駕車違規跨行分向限制
    線超車，且未注意甲○○所騎乘機車保持安全間隔，致生本件
    車禍，造成甲○○、丙○○受有前述傷害，兼衡被告犯後於原審
    及本院坦承犯行，並與丙○○、甲○○達成和解之態度，有和解
    書2份在卷可參（見本院卷第67、69頁），及被告自陳大學
    畢業之智識程度，現在幼兒園工作，與前夫育有未成年子女
    現由前夫撫養，並處於負債之生活狀況等一切情狀，就過失
    傷害犯行，量處如主文第二項所示之刑，並諭知易科罰金之
    折算標準。並與前揭上訴駁回（即肇事逃逸）部分，審酌被
    告所犯各罪彼此間之關聯性、密切性，所侵害法益及罪數所
    反應行為人人格、犯罪傾向，並依多數犯罪責任遞減原則、
    整體犯罪之可非難性、刑罰手段目的相當性等，定其應執行
    有期徒刑如主文第四項所示之刑，並諭知易科罰金之折算標
    準。　　
六、被告前未曾受有期徒刑以上刑之宣告，有本院被告前案紀錄
    表在卷可佐，其因一時失慮，偶罹刑典，事後坦承犯行，深
    具悔意，並於原審及本院分別與丙○○、甲○○達成和解同意各
    賠償丙○○3萬元、甲○○60萬元，日前已由保險公司分別給付
    丙○○3萬元、甲○○50萬元，被告並於110年11月10日前給付甲○○8500元之第1期賠償金額，且甲○○、丙○○均於和解書中表
    示不再追究被告刑事責任，甲○○並表示請求法院准予被告附
    條件之緩刑宣告等情，有上開和解書2份、甲○○提出之陳報
    狀及本院公務電話紀錄在卷可參（見本院卷第67、69、115
    、125頁），本院認本案對被告所為刑之宣告，以暫不執行
    為適當，爰諭知緩刑二年，以啟自新，並依刑法第74條第2
    項第3款規定，命被告應於緩刑期間依其與甲○○間之上開和
    解條件繼續給付甲○○賠償金。被告於緩刑期內如違反上開緩
    刑所附條件，且情節重大者，檢察官依法得向法院聲請撤銷
    緩刑宣告，併此敘明。
據上論斷，應依刑事訴訟法第368條、第369條第1項前段、第364
條、第299條第1項前段，刑法第284條前段、第55條前段、第62
條前段、第41條第1項前段、第8項、第51條第5款、第74條第1項
第1款、第2項第3款，判決如主文。
本案經檢察官蕭方舟到庭執行職務。
中　　華　　民　　國　　110 　年　　12　　月　　16　　日
                  刑事第二庭    審判長法　官  遲中慧
                                      法　官  李世華
                                      法　官  楊志雄
以上正本證明與原本無異。
過失傷害罪部分，不得上訴。
其餘部分，如不服本判決，應於收受送達後20日內向本院提出上
訴書狀，其未敘述上訴之理由者並得於提起上訴後20日內向本院
補提理由書（均須按他造當事人之人數附繕本）「切勿逕送上級
法院」。
                                      書記官 林昱廷
中　　華　　民　　國　　110 　年　　12　　月　　16　　日
附錄：本案論罪科刑法條全文
刑法第185條之4 ：
駕駛動力交通工具發生交通事故，致人傷害而逃逸者，處六月以
上五年以下有期徒刑；致人於死或重傷而逃逸者，處一年以上七
年以下有期徒刑。
犯前項之罪，駕駛人於發生交通事故致人死傷係無過失者，減輕
或免除其刑。
刑法第284條：
因過失傷害人者，處一年以下有期徒刑、拘役或十萬元以下罰金
；致重傷者，處三年以下有期徒刑、拘役或三十萬元以下罰金
。
附表：（被告之緩刑附記事項）
  給付內容  給付方式 （依被告與甲○○110年11月8日和解書） 被告應給付甲○○共新臺幣拾萬元  ⑴被告於110年11月10日前已給付第一期款項捌仟伍佰元。 ⑵其餘玖萬壹仟伍佰元，以一個月為一期，自110年12月10日起至111年9月10日於每月10日前給付捌仟伍佰元，並於111年10月10日前給付陸仟伍佰元至甲○○指定之金融機關帳戶，至全部清償完畢為止；如有一期未付或遲付，視為全部到期。